【裁判字號】    89,重訴,38
【裁判日期】    890927
【裁判案由】    殺人
【裁判全文】
臺灣高雄地方法院刑事判決                          八十九年度重訴字第三八號
    公  訴  人  臺灣高雄地方法院檢察署檢察官
    被      告  甲○
    選任辯護人  熊碧雄
右被告因殺人案件，經檢察官提起公訴（八十九年度偵字第一一八五八號），乙○判
決如左：
    主  文
甲○殺人，處有期徒刑拾年，褫奪公權柒年，並應於刑之執行完畢或赦免後，令入相
當處所，施以監護參年。
    事  實
一、甲○患有精神病症，為精神耗弱之人，其於民國八十九年五月二十三日晚上九時
    許，騎乘車牌號碼ＺＸＭ─四０五號輕型機車欲至高雄市○○○路一六一巷五十
    弄五十四號三樓之二其母親之住處，而將機車停於同市○○○路一六一巷五十弄
    五十六號陳蔡菊住處之前面，然遭陳蔡菊責罵其未將機車停妥，因而心生不滿，
    歷經一夜思索，仍心有不甘，竟萌生殺人之犯意，於同年月二十四日上午九時許
    ，自其母親之住處拿取其母親所有之水果刀一把，至陳蔡菊上址住處門口，乘陳
    蔡菊手持無線電話機打電話而不注意之際，持該把水果刀往陳蔡菊之左腋下猛刺
    一刀，致陳蔡菊受有左腋下裂口二．五×０．一公分深達五點五公分之穿刺傷（
    方向由後向前、下向上），造成陳蔡菊胸內出血，甲○見狀隨即逃回上址母親之
    住處，水果刀則仍插在陳蔡菊左腋下。陳蔡菊雖呼喊救命，並經鄰居緊急將其送
    醫，仍於同日上午九時三十八分許，因胸內大量出血，不治死亡，而甲○則於犯
    罪尚未被發覺前，即向據報首位趕至上開案發現場處理之警員丙○○自首前情，
    並扣得前開殺人所用之水果刀一把。
二、案經高雄市政府警察局鼓山分局報請臺灣高雄地方法院檢察署檢察官偵查起訴。
    理  由
一、訊據被告甲○對於右揭事實坦承不諱，核與證人丁○○、林許秀琴及丙○○證述
    情節相符，並有供作案所用之水果刀一把扣案為證，再被害人陳蔡菊因遭被告持
    水果刀朝左腋下猛刺一刀，至其受有左腋下裂口二．五×０．一公分而深達五點
    五公分之穿刺傷，造成胸內大量出血死亡等情，業經臺灣高雄地方法院檢察署檢
    察官會同法醫師相驗屬實，有相驗屍體證明書、勘驗筆錄、臺灣高雄地方法院檢
    察署驗斷書及現場相片六幀附卷可稽。按水果刀係尖銳利器，對人體具有殺傷力
  ，且人體之胸腋部為人體重要器官集合之所在，為人之要害，如持刀朝該處刺擊
    ，將會造成大量出血而致人於死，此應為一般人所明知之事實，而被告竟持刀猛
    刺被害人左腋下一刀達五．五公分之深，且被害人於短短之三十八分間即因大量
    出血而死亡，被告用力之猛，欲置被害人於死之殺人犯意，實至為彰顯無疑，是
    被告自白與事實堪認相符，應可採信。事證明確，被告犯行洵堪認定。
二、核被告所為，係犯刑法第二百七十一條第一項之殺人罪。再按精神耗弱人之行為
    ，得減輕其刑，刑法第十九條第二項定有明文，乙○針對被告為前開殺人犯行時
    之精神狀態，送請財團法人台灣省私立高雄仁愛之家附設慈惠醫院（下稱慈惠醫
    院）鑑定，經慈惠醫院參酌本件案情、被告之家族史和個人史，以及被告於國中
    時家人即逐漸發現其較不易控制情緒，開始接受精神科門診，高中一年級休學後
    ，十幾年來經常出入醫院，曾於高雄市立凱旋醫院、慈惠醫院和高雄榮民總醫院
    住院就診，且近五年來均在高雄榮民總醫院就醫，並曾有多次自殺行為等精神科
    病史，並經進行(1)晤談觀察：被告會談之態度合作，對於所詢問的問題均能合宜
    對答甚至侃侃而談，情緒變化大且快速，但一開始的時候情緒較為高亢，有時說
    得很急，音量也會跟著提高，但會自行調整，整體而言思考流暢而未觀察到明顯
    的流程或內容上的障礙。(2)自我評價：被告表示自己係精神病病人，不能受刺激
    ，且因為長期生病而感到很痛苦，對於過去為了錢而隨便和男人發生關係的行為
    也感到很羞恥，但是另一方面又覺得自己很想要交男朋友，從十七、八歲就開始
    一直想要交男朋友，但是因為自己的外表等等的，都沒有如願，一直到現在還是
    會想，但也知道不太可能。(3)犯案動機：被告表示自己是因為無端被罵，氣不過
    想要報復方拿刀子傷害對方，對此其並沒有什麼強烈的情緒感受，只希望能夠償
    命，且活在世上也很痛苦，以及詢問本件犯罪經過等心理衡鑑，並再參酌被告體
    態略胖，發育良好，外觀不很整齊，衣著合宜，態度合作，精神活動力略顯激躁
    。情感表現焦躁，心情低落，說話激動、話量略多、速度略快，思考內容無妄想
    症狀，有想死念頭，思考流程無鬆散及中斷之情形，無聽幻覺、錯覺，認知能力
    、定向感良好，判斷力略差，記憶力良好，抽象思考能力略差，計算能力良好，
    有部分之病識感等精神狀態檢查之結果，而鑑認被告確有精神病史且早年發病，
    其後十幾年大部分時間進出醫院，在人格未發展完成前發病會影響正常人格發展
    ，而且長時間依賴醫療機構，脫離正常生活以致情緒的控制及整體功能皆有下降
    之現象，從而案發當時其行為雖不是受明顯正向精神症狀所導致，然應係在精神
    狀態耗弱下受到刺激，在情緒極度不穩而衝動無法克制下，方為本件犯行等情，
    有慈惠醫院八十九年八月十五日八九附慈精字第一三一七號函附之精神鑑定報告
    一份在卷可按，是由上開鑑定結果，被告於實行前開殺人行為時，其係在精神狀
    態耗弱下受到刺激，致情緒極度不穩而衝動無法克制之情形下而為，應堪認係為
    精神耗弱之人，爰依刑法第十九條第二項規定減輕其刑；再查被告於前開殺人之
    犯罪未發覺前，即向警員自首之情，除為被告所陳外，首位至現場處理之警員丙
    ○○亦證稱：當時被害人之鄰居跑至離現場約三百公尺之派出所報案，伊第一個
    趕至現場，並詢問該報案之民眾、被害人之鄰居及現場圍觀之民眾知不知道係何
    人所為，但渠等均稱不知，伊訪查約十分鐘，被告突然跑來向伊表示人係其所殺
    ，伊才知係被告所為，先前伊並未得知或懷疑被告涉案等語（見乙○八十九年六
    月二十九日訊問筆錄），是被告係對於未發覺之罪自首而接受裁判，應依刑法第
    六十二條前段規定，遞減輕其刑。爰審酌被告僅因不滿被害人指責其機車未停妥
    ，竟即心生忿恨，持刀殺害被害人，罔顧人命，造成被害人之家人失去親人，身
    心均遭重創，且嚴重危害社會之安全，再犯後迄未與被害人家屬達成和解，或賠
    償分文之損害，惡性難謂非輕，惟念及其並無前科，有臺灣高等法院被告全國前
    案紀錄表及臺灣高雄地方法院檢察署刑案資料查註記錄表附卷可參，素行尚非不
    良，並再參以被告係患有精神病且自國中時起即發病，其後十幾年大部分時間進
    出醫院，在人格未發展完成前發病會影響正常人格發展，而且長時間依賴醫療機
    構，脫離正常生活以致情緒的控制及整體功能皆有下降現象等被告本身所處之生
    活成長情況，有前揭慈惠醫院精神鑑定報告可參，且念其犯後尚知坦承犯行，並
    主動出面自首，尚有一絲良知未泯等一切情狀，量處如主文所示之刑，且依其犯
    罪之性質，認有褫奪公權之必要，故依刑法第三十七條第二項規定，併予宣告褫
    奪公權七年。又查前開精神鑑定書認為被告若未能持續接受醫療，使其病情受到
    控制，則仍有發生類似案件之可能，為了維護社會大眾的安全，實有使其長期接
  受醫療追與治療以穩定病情之必要等語，乙○亦本於避免被告因未能持續性接
    受精神科專業治療，而導致偏差或犯罪行為再度出現之危險性之考量，爰依刑法
    第八十七條第二項、第三項規定，宣告被告應於刑之執行完畢或赦免後，令入相
    當處所，施以監護三年。再扣案之水果刀一把及該水果刀之刀鞘一個，係被告於
    其母親住處所拿取，屬其母親所有之物，業經被告供明在卷，從而既非被告所有
    之物，自不得諭知沒收，又同扣案之拖鞋一雙，係被告犯案時所著之鞋，固同為
    被告供陳，然該物與本件犯行之實施，尚難認有何直接之關連性，故亦不併予宣
    告沒收，均附此敘明。
據上論斷，應依刑事訴訟法第二百九十九條第一項前段，刑法第二百七十一條第一項
、第十九條第二項、第六十二條前段、第三十七條第二項、第八十七條第二項、第三
項，判決如主文。
本案經檢察官吳茂松到庭執行職務
中      華      民      國    八十九    年      九      月    二十七    日
                                         臺灣高雄地方法院刑事第二庭
                                             審判長法  官  黃  三  友
 法  官  廖  建  瑜
                                                   法  官  陳  威  龍
右判決正本證明與原本無異
對於本判決如有不服應於收受送達後十日內向乙○提出上訴書狀上訴於台灣高等法院
高雄分院並按他造當事人之人數附具繕本
                                                   書記官  林  雯  琪
中      華      民      國    八十九    年      九      月    二十七    日
附錄本案論罪科刑法條：
刑法第二百七十一條：殺人者，處死刑、無期徒刑或十年以上有期徒刑。


司法院資訊處製作；財團法人民間司法改革基金會備份。
